臺灣臺中地方法院民事判決　九十四年度家訴字第一三○號
　　原　　　告　丙○○
　　　　　　　　　　　　送達.
　　被　　　告　戊○○
　　　　　　　　丁○○
　　　　　　　　甲　○
　　　　　　　　乙○○
右當事人間請求確認親子關係存在等事件，本院於民國九十四年五月二十六日言詞辯
論終結，判決如左：
    主      文
確認原告與被告戊○○、丁○○間之收養關係不存在。
確認原告與被告甲○、乙○○間之親子關係不存在。
確認原告與被告戊○○、丁○○間之親子關係存在。
訴訟費用由被告負擔。
    事      實
甲、原告方面：
  一、聲明：求為判決如主文所示。
  二、陳述：
　（一）被告戊○○於民國五十六年二月二十日與被告丁○○結為夫妻，被告丁○○
        於同年十二月間產下一子即原告丙○○（原名王鍊樹），當時被告戊○○因
        軍中召集，臨時入伍服役數十日，而被告丁○○因未受教育，目不識字。且
        當時政府為鼓勵生育，若家中有男丁者可撥款補助，被告戊○○之兄即被告
        甲○貪圖政府補助款，竟趁被告戊○○不在家，及被告丁○○不識字之情況
        下，偽造原告之出生登記申請書，使台中縣清水鎮衛生所據此製發出生證明
        書，嗣後並向戶政機關登記原告為被告甲○與被告乙○○之子，迨至五十七
        年間又偽造收養文件，使被告戊○○與被告丁○○於五十七年三月五日收養
        原告為養子，致使被告戊○○、丁○○與原告間，由親生之婚生子女關係，
        變成為養父子、養母子關係。
  （二）本件原告根本非由戶籍登記簿上所載之生母即被告乙○○產出，事實上係由
        真正生母即被告丁○○所產出，此可由ＤＮＡ檢驗得知二人是否係原告真正
        之生母，而現今科學上之ＤＮＡ檢驗之準確率幾達百分之百，可確認原告真
        正之生父及生母為誰，自應無民法第一千零六十三條有關婚生推定之適用。
  （三）原告與被告戊○○、丁○○三人間既為直系血親之關係，則其等三人間之收
        養自屬無效，雖其收養行為發生於民法親屬編修正前，惟依學者通說見解及
        最高法院四十九年台上字第一九二七號判例要旨，均認為修正前之民法雖未
        規定，然依法理，此種直系血親間之收養行為亦應認為無效，故雙方間之收
        養關係並不存在。
  （四）綜上所述，原告戶籍登記簿上登記之生母乙○○根本非原告之真正生母，而
        係因被告甲○偽造原告之出生登記證明書所致，是若不認原告得提起本件確
        認之訴，將使無直接血緣關係之被告甲○、乙○○永成原告之生父、母，反
        使有直接血緣關係之被告戊○○、丁○○，在法律上與原告僅有收養關係，
        而無真正之親子關係，為此提起本訴，請求判決如聲明所示。
  三、證據：提出出生登記申請書、出生證明書各一份及戶籍謄本二份（均為影本）
      為證。
乙、被告戊○○、丁○○部分：
  一、聲明：同意原告之請求。
  二、陳述：對於原告之請求無意見。原告確實係其親生子女。當初因被告戊○○入
      伍服役，新的戶籍是被告甲○辦理的，當時收、出養被告戊○○、丁○○二人
      並不知情。嗣至原告要入學，辦理戶籍時，戶政人員才告知原告出養乙情。
丙、被告甲○、乙○○部分
  一、聲明：同意原告之請求。
  二、陳述：這已是三十餘年前之事，已記不清楚當初為何將原告出養予其弟即被告
      戊○○。當時係被告父親登記錯誤，而將原告誤登記在其名下。當時因家裡經
      濟不好，才會將原告登記在其名下，讓其可以辦理軍糧補助。
丁、本院依職權調閱本院九十三年度家訴字第二五一號民事卷宗，並依職權向台中縣
    清水鎮戶政事務所調取原告之出生及收養登記資料。
    理      由
一、按關於親屬之事件，發生在民法親屬編修正前者，除民法親屬編施行法有特別規
    定者外，並不適用修正後之規定，民法親屬編施行法第一項後段定有明文，亦即
    親屬事件發生在七十四年六月三日民法親屬編修正前者，應適用民法親屬編修正
    前之規定。查原告主張其與被告戊○○、丁○○間之收養關係，發生於五十七年
    三月五日，依法應適用修正前之民法親屬編規定，而無適用民法第一千零七十九
    條之一法定收養無效原因規定之餘地，合先敘明。
二、次按民事訴訟法第五百八十三條規定之收養關係事件有收養無效、撤銷收養與確
    認收養關係成立或不成立之區分，而民法亦有將所謂「收養無效」、「撤銷收養
    」之原因另外列舉規定（民法第一千零七十九條之一、之二規定參照），顯見所
    謂「收養無效」、「撤銷收養」，依民法之規定，自須限制於該法第一千零七十
    九條之一、之二所列舉之各款原因，至未列舉在無效或得撤銷原因內之收養，仍
    須將之列為「確認收養關係成立或不成立」，並依收養法律關係之成立要件或生
    效要件之爭執，提起確認收養關係成立或不成立之訴；抑或確認收養關係存在或
    不存在之訴。申言之，如就收養關係之成立要件有爭執者，即應提起確認收養關
    係成立或不成立之訴，如就收養關係之生效要件有爭執者，則應提起確認收養關
    係存在或不存在之訴（參楊建華著問題析研民事訴訟法（二）第124至129頁）。
    查本件原告主張其與被告戊○○、丁○○之收養關係，違反民法第一千零七十二
    條之規定，亦即就兩造間之收養身分行為內容是否合法之生效要件有爭執，則揆
    諸前揭所述，原告自應提起請求確認收養關係不存在之訴，合先敘明。
三、再按現行民事訴訟法中親子關係事件之規定，雖未定有確認親子關係訴訟之類型
    ，但親子關係存否，不僅涉及相關當事人身份關係之確定，同時對於例如親權、
    扶養、法定代理甚至繼承等法律關係之成立或存在與否，皆產生重要之關連，是
    以親子關係存在與否之確定，所牽涉者並非僅係單純之法律事實，同時本類訴訟
    之標的即為身份上法律關係存否之確認，因而向來學說及實務上之見解皆承認親
    子間身份關係可以作為確認訴訟之標的。又民事訴訟法第二百四十七條所謂即受
    確認判決之法律上利益，係指因法律關係之存否不明確，致原告在私法上之地位
    有受侵害之危險，而此項危險得以對於被告之確認判決除去之者而言，故確認法
    律關係成立或不成立之訴，苟具備前開要件，即得謂有即受確認判決之法律上利
    益（最高法院四十二年度台上字第一０三一號判例參照）。揆之前揭說明，本件
    原告主張其與被告戊○○、丁○○間之收養關係不存在，惟原告之戶籍資料，迄
    今仍然記載被告戊○○、丁○○收養原告之收養關係，有戶籍謄本在卷可稽，使
    原告之身分法律關係存有不安之狀態，並影響原告將來對其生父母有無繼承權發
    生之疑義，則原告確有必要藉由確認判決，以確認其與被告戊○○、丁○○間之
    收養關係是否不存在，故原告有即受確認判決之法律上利益。又原告主張被告戊○○、丁○○為其親生父、母，其與被告甲○、乙○○間親子關係並不存在，而
    原告戶籍登記父母欄確為被告甲○、乙○○，兩造間就原告與被告間是否有親子
    關係即不明確。是原告與被告間於私法上之身分關係尚非明確，而有不妥之狀態
    存在，且此種不妥之狀態得以確認判決除去，為使血緣、身分關係明確及戶籍登
    記之正確，應認原告有即受確認判決之法律上利益。再者，按最高法院二十三年
    上字第三九七三號判例所謂「確認身分之訴」意即指「確認親子關係存在或不存
    在之訴」而言（最高法院六二年度第三次民庭庭推總會議決議），而實務上認有
    提起確認身分之訴之必要者，均可隨時提起，並無除斥期間之規定。
四、原告主張其係被告丁○○與戊○○所生之子，而非被告甲○與乙○○之親生子女
    ，被告甲○為獲取政府之補助款，於五十六年十二月間，利用被告戊○○受召入
    伍服役而未在家，及被告丁○○不識字之情形下，虛報將原告登記為被告甲○與
    被告乙○○之子，迨至五十七年三月五日再將原告出養予被告戊○○、丁○○為
    養子等情，業據原告提出出生登記申請書、出生證明書各一份及戶籍謄本二份（
    均為影本）為證，被告到庭不爭執，並經本院依職權向台中縣清水鎮戶政事務所
    調取原告之出生及收養登記資料審核無訛，有該戶政事務所九十四年五月十六日
    中縣清戶字第０九四０００一四七三號函文暨所附出生登記申請書、出生證明書
    、收養登記申請書、收養同意書等件影本附卷可稽。再者，原告與被告戊○○、
    丁○○間確實具有親子關係，徵諸行政院國軍退除役官兵輔導委員會台中榮民總
    醫院ＤＮＡ血親鑑定報告記載：「累計親子關係指數為42785.2，親子關係概率
    為99.99766%，可以證明丙○○與戊○○之親子關係」等語，此有該醫院九十四
    年六月六日IＺ000000000A號親子鑑定報告書一紙在卷可稽。綜上，原告既非於被
    告甲○、乙○○婚姻關係存續中受胎而生之子女，自不受婚生推定；且經台中榮
    民總醫院親子鑑定原告與被告戊○○、丁○○確有親子關係存在。又參酌現代生
    物科學發達，醫學技術進步，以ＤＮＡ基因圖譜定序檢驗方法鑑定子女之血統來
    源之精確度已達百分之九十九點八以上等情，是衡之以上事證，原告主張其為被
    告戊○○、丁○○之親生子女，而非由被告乙○○自被告甲○受胎所生，應堪採
    信。職是，原告據此提起本件確認原告與被告甲○、乙○○間之親子關係不存在
    之訴，暨確認原告與被告戊○○、丁○○間親子關係存在之訴，為有理由，應予
    准許。
五、末按收養他人之子女為子女時，其收養者為養父或養母，被收養者為養子或養女
    ，民法第一千零七十二條定有明文，即收養他人之子女為自己之子女，而法律上
    視同親生子女，申言之，乃將本無直系血親關係之人，因收養而擬制其有親生子
    女關係，又謂法定血親或擬制血親，是對於自己親生之子女，殊無成立收養契約
    之餘地（最高法院七十五年度台聲字第三四二號裁定意旨參照），則如收養自己
    親生之子女者，該收養身分行為，即違反民法第一千零七十二條前段之原則，依
    民法第七十一條之規定，該收養身分行為，自不具備生效要件。原告主張其於五
    十七年三月五日為被告戊○○、丁○○所共同收養之事實，有戶籍謄本在卷可稽
    。而原告為被告戊○○、丁○○之親生子女，已如前述，是被告戊○○、丁○○
    於五十七年三月五日對原告所為之收養行為，已違反民法第一千零七十二條之規
    定，而不具備生效要件，原告與被告戊○○、丁○○間之收養關係自屬不存在。
    從而，原告請求確認原告與被告戊○○、丁○○間之收養關係不存在，尚無不合
    ，應予准許。
六、據上論結，本件原告之訴為有理由，依民事訴訟法第七十八條、第八十五條第一
    項前段，判決如主文。
中　　　華　　　民　　　國　　九十四　　年　　六　　月　　　　　九　　　日
　　　　　　　　　　　　　　　　　臺灣臺中地方法院家事法庭
                                      法　　　官　楊  熾  光
右為正本係照原本作成
如不服本判決，應於送達後廿日內，向本院提出上訴狀並表明上訴理由，如於本判決
宣示後送達前提起上訴者，應於判決送達後廿日內補提上訴理由書（須附繕本）。
中　　　華　　　民　　　國　　九十四　　年　　六　　月　　　　　九　　　日
                                      書  記  官
